臺灣高等法院刑事判決　　　　　　　　　　　　　　九十年度上訴字第四四九號
　　上　訴　人　臺灣板橋地方法院檢
　　被　　　告　甲○○
　　　　　　　　丙○○
　　共　　　同
　　選任辯護人　高明義律師
右上訴人因被告偽造文書等案件，不服臺灣板橋地方法院八十九年度訴字第一三一０
號，中華民國九十年十一月一日第一審判決（起訴案號：臺灣板橋地方法院檢察署八
十八年度偵字第一二七九四號），提起上訴，本院判決如左：
    主  文
上訴駁回。
    理  由
壹、公訴要旨
一、公訴事實：被告甲○○、丙○○共同意圖為自己不法之所有，基於偽造文書、詐
    欺之概括犯意聯絡，由被告丙○○於不詳時、地，交付身分證及印章予被告甲○○，以供被告甲○○以被告丙○○名義開立存款帳戶，作為被告甲○○將父親林
    先塗存於彰化銀行光復分行之存本取息儲蓄存款及台北縣板橋市農會埔墘分行之
    存本取息儲蓄存款中途解約之後存放之帳戶之用。被告甲○○於取得被告丙○○
    之身分證、印章之後，於民國八十六年四月十八日，乘林先塗陷於昏迷，擅自拿
    取林先塗所有平日由被告甲○○保管之彰化銀行光復分行每張面額新台幣（下同
    ）五十萬元之存本取息儲蓄存款存單二十一張（存單號碼分別為ＤＧ00000
    00至0000000、ＤＧ0000000、0000000、000000
    0、0000000至0000000）、台北縣板橋市農會埔墘分行每張面額
    五十萬元之定期儲蓄存款單十三張（存單號碼分別為00000000、000
    00000至00000000）以及林先塗存款使用之印章，前往彰化銀行光
    復分行，盜用林先塗之印章，持交彰化銀行光復分行承辦人員核對留存印鑑，辦
    理存本取息儲蓄存款解約手續，使彰化銀行光復分行承辦人員陷於錯誤，而將解
    約之定期存款及利息共計一千零五十八萬八千六百零九元轉存於戶名林先塗、帳
    號0000000─九號帳戶內，再於彰化銀行光復分行取款憑條上，填載上開
    存款帳戶帳號及一千萬元之金額，盜用林先塗之印章，蓋用於取款憑條上，持交
    彰化銀行光復分行承辦人員，使彰化銀行光復分行人員陷於錯誤，誤認被告甲○○已得林先塗之合法授權，給付一千萬元予被告甲○○，足生損害於林先塗及彰
    化銀行。嗣被告甲○○又於八十六年四月十九日，持上開台北縣板橋市農會定期
    儲蓄存款單及林先塗之印章，前往台北縣板橋市農會埔墘分行，再盜用林先塗之
    印章，蓋於上開定期儲蓄存款單上，持交台北縣板橋市農會埔墘分行承辦人員核
    對留存印鑑，辦理定期儲蓄存款解約手續，使台北縣板橋市農會埔墘分行承辦人
    員陷於錯誤，而將解約之定期儲蓄存款及利息共計六百四十五萬七千零五十九元
    全數轉入戶名林先塗、帳號00000000000號之活期存款帳戶內。又於
    同日上午十一時許，在台北縣板橋市農會取款憑條上，填載上開存款帳戶帳號及
    六百六十萬元之金額，盜用林先塗之印章，蓋用於取款憑條上，持交台北縣板橋
    市農會埔墘分行承辦人員，使台北縣板橋市農會埔墘分行承辦人員陷於錯誤，誤
    認被告甲○○已得林先塗之合法授權，給付六百六十萬元予被告甲○○，足生損
    害於林先塗及台北縣板橋市農會。嗣被告甲○○隨即在台北縣板橋市農會埔墘分
    行內，將其於八十六年四月十八日、四月十九日，將林先塗之前揭存本取息儲蓄
    存款及定期儲蓄存款（以下簡稱定期存款）解約領得之大部份款項共計一千五百
    萬元，以開戶存款方式，存入於八十六年四月十九日，以被告丙○○名義開立，
    戶名丙○○、帳號000000000號之活期儲蓄存款帳戶。
二、公訴法條：
    刑法第二百十六條、第二百十條行使偽造私文書罪、刑法第三百三十九條第一項
    之詐欺取財罪。
三、公訴證據：
    (一)告訴人即已死亡之被害人林先塗之女乙○○○之指訴。(二)證人即林先塗之妻、
    被告甲○○之母證述林先塗生前並未交待其所有之定期存款應如何處理等語。(三)
    彰化銀行定期存款存單、取款憑條、明細分類帳、台北縣板橋市農會定期存款單
    、北區農會電腦共用中心板橋市農會存單存款交易明細表、取款憑條、被告丙○○帳戶開戶資料及交易明細表影本。
貳、上訴要旨
一、告訴人係因被告甲○○謊稱其母林徐對要取回定期存款存單，且認為其父林先塗
    昏迷不醒，定期存款尚未到期，林徐對僅行動遲緩，仍有處理事務能力，始為被
    告甲○○矇蔽而交付。至於告訴人寄發存證信函，及聲請調解，均係事後為解決
    紛爭所為，與告訴人交付定期存款存單緣由無涉。
二、觀諸定期存款存單原由告訴人保管，可知父親林先塗並未於八十四、八十五年間
    交待被告甲○○將定期存款存單解約，並保管款項，原法院對於事實之認定，容
    有誤會。
三、被告甲○○於原法院辯稱：係受託辦理定期存款解約，且有將存款列為遺產申報
    遺產稅，並無不法所有意圖等語；被告丙○○係辯稱：伊曾於八十六年四月間，
    林先塗在美和醫院住院時，聽到林先塗表示要將定期存款贈與被告甲○○等語，
    二者已有不符。且林先塗遺產稅申報，因被告甲○○拒不提出存款，係由告訴人
    於八十六年十月二日向台北縣板橋市公所申報，並非被告甲○○自行申報。再者
    ，被告甲○○至今尚未提供現金繳納遺產稅，足證被告甲○○、丙○○二人所辯
    不實。再原法院若對被告甲○○、丙○○二人所取得款項流向加以調查，亦可明
    瞭被告甲○○、丙○○二人將定期存款提領一空花用，原判決尚有未洽。
、被告之辯解
一、被告甲○○父親林先塗在彰化銀行光復分行、板橋市農會埔墘辦事處及板橋郵局
    均有定期存款，林先塗因年邁多病，於八十五年間在長庚醫院住院時，即交待為
    規避遺產稅，務必在過世前提領存款，其於八十六年四月八日至美和醫院住院時
    ，猶有相同表示。因定期存款存單由告訴人保管，被告甲○○經徵求告訴人同意
    取得存單，於八十六年四月十八日解約提領轉存於被告丙○○帳戶。告訴人事先
    有同意，係因事後就遺產之分配有不同意見，方提出告訴。
二、被告甲○○有於八十七年六月十八日委託代書丁○○於八十七年六月二十三日向
    板橋市公所申報遺產稅，並非未曾申報遺產稅。
三、林先塗生前健康不佳，數度進出醫院，於住院期間，擔心自此不起，即交待子女
    解約提領定期存款，迨身體狀況好轉出院，又顧慮利息損失，乃交待再度辦理定
    期存款，此並經告訴人於原法院指陳明確，足見林先塗確實會於病危時交待被告
    甲○○處理存款。被告甲○○既受林先塗委託辦理定期存款解約轉存，即與偽造
    私文書之構成要件不合，又被告並無不法所有之意圖，亦不成立詐欺取財罪。
四、被告丙○○於被告甲○○提領定期存款時僅與被告甲○○同居，尚未結婚，係應
    被告甲○○要求提供證件供開戶存放，以規避遺產稅之用，並未過問金錢之事。
肆、本院之判斷
一、按犯罪事實應依證據認定之，無證據不得推定其犯罪事實，刑事訴訟法第一百五
    十四條定有明文。又認定不利被告之事實，須依積極證據，苟積極證據不足為不
    利於被告事實之認定時，即應為有利於被告之認定，更不必有何有利之證據；另
    告訴人之告訴係以被告受刑事訴追為目的，是其陳述是否與事實相符，仍應調查
    其他證據以資審認（最高法院三十年上字第八一六號、五十年度台上字第一三０
    ０號判例參照)。
二、經查，告訴人雖一再指訴被告甲○○係以其父林先塗病危，要將定期存款存單交
    付其母林徐對保管為由，詐得由伊保管之存單據以提領。惟告訴人曾以八十六年
    九月十二日台北仁愛路郵局第八七二號存證信函寄與被告甲○○表示「．．．於
    八十六年四月十九日本人弟弟甲○○向本人取走上開定存單，本人為免衝突，無
    可奈何，即將定存單交付，惟於隔日即八十六年四月十九日甲○○向本人稱錢已
    全數領出而寄放於他人處，又於八十六年四月二十五日甲○○之同居人丙○○向
    本人告稱該筆錢均置放於其處。．．．」，又於八十六年十一月二十日向台北縣
    板橋市調解委員會聲請調解時表示「先父（林先塗）生前有動產現金及定存共新
    台幣壹仟多萬元，全部由對造人（甲○○）一手處理，對造人僅有口頭告知他把
    錢寄放於他人（同居人丙○○）處，而同居人丙○○業已口頭承認該筆錢已全數
    寄放其處，聲稱辦完喪事後，再來結算，但至今已過七個月，卻無具體出面意願
    。．．．」，分別有存證信函、聲請調解書影本在卷可稽（見偵查卷第九至十一
    頁、第十五頁）。足見告訴人於事發之初，並無一言及於被告甲○○係以交付母
    親林徐對保管為由，向伊詐得存單，反而表明被告甲○○、丙○○於事後即據實
    告知已經提領及金錢去向。苟被告甲○○真有告訴人所指訴欺瞞之舉，告訴人豈
    會隱忍不發，遲至八十八年五月二十日提出告訴時，始行指訴受被告甲○○欺瞞
    ；又被告甲○○、丙○○二人隱瞞其事，猶有不及，當不會主動即時據實告知告
    訴人，自暴其短。再者，既要交付林徐對保管，告訴人儘可直接交付林徐對，以
    策安全，告訴人何以不為此圖，冒然交付被告甲○○，在在反於事理。是以告訴
    人事後空言指訴被告甲○○詐取存單，洵不足採，應以被告甲○○所辯經告訴人
    事先同意交出存單以憑辦理等情，為合理可信。
三、次查，告訴人於原法院調查時指陳：伊父林先塗有時病況會有危急情形，八十六
    年間有七張每張金額五十萬元彰化銀行光復分行定期存款到期，伊有問林先塗如
    何處理，林先塗說存入乙存，伊乃存入林先塗之乙存帳戶。嗣林先塗情況好轉，
    就說再辦理一年期定期存款等語（見原審卷第八０頁）。且林先塗於彰化銀行光
    復分行活期存款帳戶於八十六年二月十二日存入每筆五十萬元定期存款共計七筆
    ，於八十六年二月十七日即又轉提三百五十萬元辦理定期存款等情，並有八十六
    年二月十七日金額五十萬元定期存款存單、活期存款存摺影本附卷可據（見偵查
    卷第一一五頁、第一二八至一三二頁、第一三四頁、原審卷第六七頁背面），與
    告訴人所指上情相符。可見被告甲○○所辯林先塗於病況不好時會考慮將定期存
    款領出，病況改善時又會將存款辦理定期存款，尚非虛妄。
四、再查，林先塗健康情況不佳，數度進出醫院，長期臥病，既係由被告甲○○負責
    照料，以二人為父子至親，商談機會所在多有，林先塗如何交待被告甲○○處理
    存款，期能避免課徵遺產稅，當非他人必會與聞。且告訴人於本院調查時亦供述
    ：被告甲○○於八十六年四月十九日即解約轉存當天晚上，告訴伊為逃避稅金而
    將定期存款領出等語（見本院卷第三八頁）。則被告辯稱林先塗早自八十四、八
    十五年間即曾多次交待為避免被課徵遺產稅，於病危前辦理定期存款解約，伊乃
    據以辦理等情，尚非臨訟編撰，應屬可採。雖林先塗於八十六年四月十七日因病
    重自美和醫院出院時，呈現昏睡狀，叫喚反應差，意識呈嗜睡狀，昏迷指數八分
    至九分，意識不清楚，自由陳述可能性低等情，有美和醫院八十八年九月二十八
    日美字第九二八０號、八十八年十一月八日美字第九二八一號函在卷可據（見偵
    查卷第七六、八七頁）。惟如前所述，林先塗臥病甚久，交待處理定期存款時機
    頗多，不能以林先塗於八十六年四月十七日已意識不清，即認定林先塗確實未曾
    交待被告甲○○處理。
五、又查，證人林徐對雖於八十八年十月八日檢察官訊以林先塗生前有無提及其定期
    存款要如何處理時，回答沒有，有訊問筆錄之記載可據（見偵查卷第七九頁背面
    ）。然經原法院勘驗開庭錄音帶結果，該答話內容聽不清楚（見原審卷第一四三
    頁），已無從驗證證人林徐對表達之真意。且參以證人林徐對患有老年期及初老
    年期器質性精神病態、女性乳房惡性腫瘤、癡呆症、續發性巴金森病態，自八十
    七年六月二日因精神病發作至馬偕紀念醫院急診，並轉至精神科治療，並有家人
    規律追蹤治療，患有癡呆症及伴隨之精神病，須他人全日照顧，無自由決定自己
    事務之能力，有八十九年九月六日馬偕紀念醫院診斷證明書在卷足稽（見原審卷
    第六六頁）。以證人林徐對之身體狀況，其於八十八年十月八日檢察官訊問時，
    實鮮有可能充分理解問話內容及用意，並據以正確回答，自不能以證人林徐對上
    開簡略之證詞，即據以認定林先塗並未於生前交待被告甲○○處理定期存款。何
    況，縱認證人林徐對上開證詞可採，惟證人林徐對囿於身體狀況，既未照顧林先
    塗，與林先塗互動有限，林先塗未曾告知證人林徐對，亦合於事理，亦不能即據
    以認定林先塗未曾交待被告甲○○處理定期存款。
六、復查，公訴人所提出定期存單、取款憑條等帳目資料僅足以證明被告甲○○曾辦
    理林先塗定期存款解約轉存，並不能證明被告甲○○係未經林先塗授權而擅自辦
    理。被告甲○○雖於檢察官訊問時曾供述林先塗約於八十四、八十五年間交待將
    定期存款解約（見偵查卷第九四頁），惟被告甲○○同時並有供述：林先塗在過
    世前有再講過定期存款解約之事，八十五年底在長庚醫院，後來在家裡都有講，
    在過世前一天有問我有無解約，直到過世前一天，伊看林先塗快不行，為遺產稅
    問題才辦理解約等語（見偵查卷第九四頁背面、第九五頁）。足見被告甲○○係
    明確表示林先塗有多次交待辦理定期存款解約，而解約目的既在規避遺產稅。既
    為規避遺產稅，則在林先塗病危前並無迅速辦理必要，故被告甲○○未於八十四
    、八十五年間林先塗交待時即行辦理解約，及林先塗又於八十六年二月十七日辦
    理三百五十萬元定期存款等情，即合於事理。公訴意旨以被告甲○○遲未辦理解
    約，及林先塗於八十六年二月十七日又辦理定期存款，質疑被告甲○○所辯林先
    塗早於八十四、八十五年間即有交待辦理定期存款解約，係屬卸責之詞，容有誤
    會。
七、又查，被告甲○○有於八十七年六月十八日委託代書丁○○於八十七年六月二十
    三日向板橋市公所申報遺產稅等情，業據證人丁○○於本院調查時結證屬實（見
    本院卷第五一、五二頁），並有經板橋市公所於八十七年六月二十三日收文之遺
    產稅申報書影本在卷可稽（見本院卷第五六至六一頁）。被告甲○○既早在告訴
    人於八十八年五月二十日提出告訴之前即主動申報遺產稅，並於申報書據實填載
    已於八十六年四月十九日提領之林先塗定期存款（見本院卷第五九頁），堪信上
    訴意旨指被告甲○○並未申報遺產稅，亦有誤會，不能據以認定被告甲○○係蓄
    意盜領林先塗之存款。至於被告甲○○於事後未提供所領得之林先塗定期存款，
    辦理繳納遺產稅，甚且自承已自行全數花用（見本院卷第七九頁），核屬被告取
    得金錢後支用問題，不能據以認定被告甲○○事先並未獲得林先塗授權辦理解約
    轉存。
八、末查，被告丙○○於提供證件供被告甲○○開戶時，僅為被告甲○○之同居人，
    尚未結婚，依被告甲○○要求提供證件由被告甲○○辦理開戶使用，係由被告甲○○辦理林先塗定期存款解約轉存等情，經被告甲○○、丙○○一致供明在卷（
    見本院卷第四０、四一頁、第七五至七七頁）。被告丙○○既未實際參與其事，
    自不能僅因被告丙○○提供證件與被告甲○○開戶使用，即認定被告丙○○與被
    告甲○○就辦理定期存款解約轉存一事，有共同犯意之聯絡。
九、綜上所述，被告甲○○所辯經林先塗授權辦理定期存款解約轉存以規避遺產稅，
    及被告丙○○所辯未參與等情，尚堪採信。被告甲○○既經林先塗授權提領定期
    存款，即無公訴意旨所指偽造林先塗名義出具之領款文書，及詐欺彰化銀行光復
    分行、板橋市農會承辦人員可言。公訴及上訴意旨所指事證，不能使本院形成被
    告甲○○、丙○○有罪之確信。依首揭說明，自應諭知被告甲○○、丙○○無罪
    之判決。原法院以不能證明被告甲○○、丙○○犯罪為由，諭知無罪之判決，即
    無不合。公訴人依告訴人之請求，仍執前詞，指摘原判決不當，提起上訴，為無
    理由，應予駁回。另被告甲○○於依林先塗授權領得定期存款後，私自花用，涉
    有刑責部分，既未經起訴，且上開起訴部分，經諭知無罪之判決，即非起訴效力
    所及，本院無從併予審理，應由檢察官偵查處理，併此敘明。
伍、適用之法律
    刑事訴訟法第三百六十八條。
本案經檢察官何明楨到庭執行職務。
中      華      民      國      九十一      年      二    月    二十二  日
                              臺灣高等法院刑事第二十庭
                                  審判長法  官  葉  麗  霞
                                        法  官  段  景  榕
                                        法  官  李  錦  樑
右正本證明與原本無異。
如不服本判決應於收受送達後十日內向本院提出上訴書狀，其未敘述上訴之理由者並
得於提起上訴後十日內向本院補提理由書（均須按他造當事人之人數附繕本）。
                                        書記官  郭 台  發
中      華      民      國      九十一      年      二    月    二十五  日
